【裁判字號】    90,重訴,39
【裁判日期】    920102
【裁判案由】    詐欺
【裁判全文】
臺灣高雄地方法院刑事判決                            九十年度重訴字第三九號
    公  訴  人  臺灣高雄地方法院檢察署檢察官
    被      告  丁○○  男  三.
    被      告  庚○○  女  五.
    共      同
    選任辯護人  蘇榮達  律師
                蘇俊誠  律師
右列被告因詐欺案件，經檢察官提起公訴（八十八年度偵字第二０四八五號、八十九
年度偵字第八六七號），本院判決如左：
    主  文
丁○○、庚○○均無罪。
    理  由
一、公訴意旨略以：被告庚○○為設在高雄縣仁武鄉○○路二一五號星興鋼鐵股份有
    限公司（下稱星興公司）負責人，被告丁○○為該公司之總經理兼實際負責人，
    被告二人明知星興公司至民國八十七年三月份止，在高雄銀行股份有限公司（下
    稱高雄銀行）右昌分行尚有新台幣（下同）三億五千零二十七萬九千元之貸款餘
    額無力清償，在第一商業銀行楠梓分行（下稱一銀楠梓分行）有六千七百九十五
    萬五千三百五十五元貸款無力清償，且星興公司因財務吃緊而有意結束營業，竟
    仍於同年四月間，見高雄銀行右昌分行舉辦短期放款促銷競賽，竟基於共同為自
    己不法所有之概括犯意聯絡，在星興公司八十六年資產負債表上以膨脹方式虛列
    該公司八十七年三月底尚有存貨三億零二百八十一萬七千六百二十八元，及向高
    雄銀行右昌分行佯稱欲將貸款作為公司周轉金，用以清償一銀楠梓分行舊債，致
    高雄銀行右昌分行陷於錯誤而如數核貸共計一億九千八百二十八萬元，詎被告二
    人於取得該筆高雄銀行右昌分行之貸款後，並未清償積欠一銀楠梓分行之上開貸
    款，反而向一銀楠梓分行施用詐術，於同年五月二十九日以開發信用狀之方式借
    得一千七百八十五萬元，於同年六月六日、六月十九日、六月二十九日，各借款
    三千一百五十萬元、六千萬元、一千零六十五萬元，一銀楠梓分行亦陷於錯誤而
    如數交付上開借款。被告二人於取得高雄銀行右昌分行及一銀楠梓分行貸款後，
    旋將名下之不動產移轉與他人，且星興公司於八十七年八月間即惡性倒閉，高雄
    銀行右昌分行求償無著始知受騙，因認被告二人涉犯刑法第三百三十九條第一項
    之詐欺罪嫌。
二、按犯罪事實應依證據認定之，無證據不得推定其犯罪事實；又不能證明被告犯罪
    ，應諭知無罪之判決。刑事訴訟法第一百五十四條及第三百零一條分別定有明文
    。又按刑事訴訟法上所謂認定犯罪事實之證據，係指足以認定被告確有犯罪行為
    之積極證據而言，如未能發現相當證據或證據不足以證明，自不能以推測或擬制
    之方法，以為裁判基礎，最高法院二十九年上字第三一０五號及四十年台上字第
    八十六號分別著有判例；而認定不利於被告之事實，須依積極證據，苟積極證據
    不足為不利被告之認定時，即應為有利於被告之認定，更不必有何有利之證據，
    亦有最高法院三十年上字第八一六號判例可資參照。若證據資料在經驗科學上或
    論理法則上尚有對被告較為有利之存疑，而無從依其他客觀方法排除此項合理之
    可疑，即不得以此資料作為斷罪之基礎，且刑事訴訟制度受「倘有懷疑，則從被
    告之利益為解釋」、「被告應被推定為無罪」之原則所支配，故得為訴訟上之證
    明者，無論為直接或間接證據，須客觀上於一般人均不致有所懷疑而達於確信之
    程度者，始可據為有罪之認定，倘其證明尚未達於「確信」之程度，而有合理可
    疑存在時，即難據以為被告不利認定，換言之，在法律判斷上，即不能為被告有
    罪之認定。
三、公訴人認被告丁○○、庚○○涉犯刑法第三百三十九條第一項詐欺罪嫌，無非係
    以告訴人高雄銀行代理人之指訴、高雄銀行及一銀楠梓分行回函各一份、被告二
    人向高雄銀行右昌分行貸款時所提供之星興公司資產負債表所列公司存貨達三億
    零二百八十一萬七千六百二十八元，及被告二人於八十七年四月至七月間向前開
    二家銀行貸得之款項三億元不知去向等為其論罪之依據。訊據被告丁○○、庚○○均堅決否認有何公訴人所指之詐欺犯行，被告丁○○辯稱：星興鋼鐵與高雄銀
    行有長期借貸關係且有提供擔保品，每年都有核定固定金額，限定美金一千五百
    萬元之內，八十七年四至六月間所借之一億九千八百二十八萬元係在總額度內所
    借之款項，用以支付員工薪資、進貨貨款及償還舊債之本金、利息等；借款時公
    司存貨三億元，係會計師子○○根據資料而製作報表，當時該筆存貨均為原料，
    大部分還未加工，未加工之原料其已出售，約一、二億元，加工之原料已出售，
    約一至三億元，所得全進入公司帳戶；一銀楠梓分行部分，是逐筆借款，本金欠
    一億七千萬元，八十七年八月分未再繳納本金、利息，所借款項均用以支付原料
    價金，原料加工成成品就有錢可償還；再者，星興公司之銷售所得其均用以清償
    第一銀行、高雄銀行之利息、員工薪資、中油及台電費用、下游承包商費用等，
    部分款項則成為呆帳，後因資金遭銀行凍結，發生客戶擠兌，公司始週轉不靈而
    倒閉；另不動產部分早在之前即已出售，案發時恰好辦理過戶等語。被告庚○○
    則以：其僅係星興公司掛名之董事長，公司業務均由丁○○全權處理，其對貸款
    之事不知情等語。
四、經查：
  (一)星興公司自七十八年起即與高雄銀行右昌分行有貸款往來，清償情形正常，有借
    有還，每年到期均辦理續約，八十六年六月六日，高雄銀行亦核准星興公司續約
    授信之申請，允諾星興公司得於美金一千五百萬元之額度內循環貸款，於八十七
    年六月一日則准予星興公司得於新台幣四億九千五百萬元額度內循環貸款等情，
    業據告訴人高雄銀行之代理人壬○○於本院調查審理中陳明在卷（見本院卷一第
    二一六頁），並有高雄銀行授信核定通知書二份附卷可稽（見本院卷一第八八、
    八九頁），又星興公司於八十七年間向高雄銀行右昌分行申貸之一億九千八百二
    十八萬元均屬在上開貸款額度內動用一節，則經證人即案發時高雄銀行徵信人員
    丙○○於本院調查中證稱：星興公司於八十七年間所貸款項均係在原來核定之信
    用額度內動用，與當時高雄銀行推出之短期放款促銷競賽無關等語明確（見本院
    卷一第三七一頁），並有借據數紙附卷可稽（見本院卷一第二三五至二四三頁）
    ，足認被告丁○○辯稱：星興公司與高雄銀行間有長期借貸關係存在，每年換約
    ，均在所核定之額度內循環動用等語堪可採信，是公訴人認星興公司係利用高雄
    銀行右昌分行舉辦短期放款促銷競賽之機會貸款尚有誤會。
  (二)另星興公司為向高雄銀行辦理循環貸款，曾提供星興公司位在高雄縣仁武鄉○○○段地號一八九、一九二、二二０、二二０之一、二二一號土地及坐落在其上之
    廠房設定最高限額抵押權予高雄銀行，先後設定過三次，第一次於七十九年間設
    定三億元，第二次於八十四年間增加設定一億八千六百萬元，第三次則係因為彌
    補匯率差額，乃於八十七年間再增加設定一億元等情，為告訴人高雄銀行代理人
    壬○○、己○○（見本院卷一第二一五、二七八頁）陳明屬實，並有抵押權設定
    契約書二份及土地登記謄本一份附卷可稽（見本院卷一第二二三、二二四頁、第
    二五二至二六一頁），而根據前開高雄銀行八十六年六月六日、八十七年六月一
    日授信核定通知書之記載，上開土地及廠房係作為星興公司於核定之額度內循環
    動用之貸款之正式擔保及加強擔保（副擔保），且告訴人代理人壬○○於本院調
    查中亦證稱：星興公司所借之短期放款、保證款項、開發信用狀之款項中，如有
    一期到期不還，則債務視為全部到期，當然可以拍賣設定擔保之抵押物求償等語
    在卷，高雄銀行就上開土地及廠房所設定之最高限額抵押權所擔保之債權既囊括
    星興公司於核准額度內所申貸之全部款項，則在法律上星興公司於額度內所申貸
    之全部款項即屬有抵押權擔保之債務，況高雄銀行於八十四年間就上開土地及廠
    房所設定之最高限額抵押權已達四億八千六百萬元，於八十七年間更提高為五億
    八千六百萬元，均超過八十六、八十七年所核准之星興公司可申貸額度，益足徵
    高雄銀行有以前開土地及廠房擔保星興公司於額度範圍內所申貸全部款項之意，
    是被告丁○○辯稱星興公司向高雄銀行所申貸款項均有擔保品等語，尚屬有據。
  (三)再者，高雄銀行於星興公司所定貸款合約到期續約時，會派銀行徵信人員至星興
    公司勘查公司營運狀況，且短期擔保放款外之貸款（開發國內即期信用狀、開發
    國外遠期信用狀、應收保證款項—商業本票發行保證），均係於評估公司營運狀
    況、資產、產業狀況及未來發展等情形後，決定核貸額度等節，經告訴代理人壬○○、己○○陳稱明確（見本院卷一第二一六、第二八一頁），且高雄銀行於八
    十六、八十七年間是否核准星興公司續約申請前，曾為授信審核、並就上開土地
    及廠房為鑑價評定一節，亦有高雄銀行右昌分行授信審核附表、土地房屋調查評
    定表附卷為憑（見本院卷一第二四七、三四四、三四五、二九二、二九三、三七
    七、三七八頁），顯見高雄銀行於是否核准星興公司申貸案之續約前，已就星興
    公司之營運情形、資產狀況、所提供之擔保品價值及產業前景等詳加評估，於衡
    量貸款後所可能產生之呆帳風險及產生之利息收益後，始決定續約及所核准之申
    貸額度。另訊之證人即為星興公司簽證之會計師子○○於本院調查中證稱：星興
    公司之資產負債表係其所製作，八十六年十二月三十一日、八十七年三月三十一
    日資產負債表上所載存貨三億多，係其根據進貨憑證及至現場實際查看期末存貨
    並核對進貨事實，以其專業目視後換算成存貨頓數而確認者（見本院卷二第二九
    、三０頁），公訴人並未提出證據證明存貨不存在或存貨價值遠低於該資產負債
    表所列價值之事實，本院復查無證據證明星興公司有何高估情形，是公訴人認星
    興公司在資產負債表上以膨脹方式虛列存貨餘額為三億多云云，尚屬無據。
  (四)又星興公司自被告丁○○之父親開始即與第一商業銀行有長期放款往來，准予星
    興公司在授信額度內貸款，星興公司於八十七年六月一日、六月六日、六月十九
    日、六月二十九日申貸之款項，均屬額度內動用借款（核准日為八十六年十月二
    十三日），其中八十七年六月一日、六月六日、六月二十九日申貸之款項係開發
    國內即期信用狀，由第一商業銀行直接將款項墊給買主等情，業據證人即一銀楠
    梓分行經理乙○○於本院調查中證述明確（見本院卷一第二八五、二八六、三二
    九頁），並有第一商業銀行綜合授信額度動用核貸單四份附卷可稽（見本院卷一
    第一四四至一四六、二九０頁），且第一銀行係於評估星興公司營運狀況、每年
    損益表、財務報表等資料後決定是否核貸，星興公司就所貸款項曾提供登記在被
    告二人名下之高雄市○○區○○段二小段地號九六、九七號土地設定最高限額抵
    押權予第一商業銀行等節，亦經證人乙○○證述在卷（見本院卷一第二八五、二
    八六頁），並有高雄市土地登記謄本資料附卷可稽（見本院卷一第九０至九三頁
    ），足認被告丁○○辯稱：星興公司向第一商業銀行之借款亦屬授信額度內動用
    ，且有提供不動產擔保等語堪可採信。
  (五)另星興公司於八十七年間，與群錦實業股份有限公司、中耕企業股份有限公司、
    旭誠企業股份有限公司、泰盛鋼鐵股份有限公司、肯一鋼鐵企業有限公司、金益
    新鋼鐵股份有限公司、大瑛鋼鐵股份有限公司仍有買賣鋼鐵、鋼胚之生意往來等
    情，分據證人即各該公司負責人、經理、會計人員癸○○、甲○○、林忠勇、張
    嘉福、劉方展香、施淑美、黃美華陳明在卷（見本院卷二第二一至二三頁、偵查
    卷第二三、二四頁、調查站卷一、卷二），並有星興公司與上開各家公司交易所
    開立之統一發票、銀行存摺明細、轉帳傳票、付款通知單、付款單、交易統計表
    、帳冊資料等附於調查站之卷宗可佐，被告丁○○亦提出八十七年間星興公司向
    中國石油股份有限公司臺灣營業總處高雄營業處購買低硫燃料油之統一發票、繳
    納電費收據、支付承包商費用之統一發票附於調查站卷一可憑，顯見被告丁○○
    辯稱星興公司迄至八十七年七月間仍在營運等語非虛。
  (六)末查，高雄銀行於八十七年七月間，因有經理耳聞星興公司有不正常出貨情形，
    償還能力可能有問題，且發現星興公司有部分資產已變動至他人名下，須評估是
    否有脫產嫌疑，遂於八十七年七月二十日不讓星興公司提領存款，凍結帳戶等情
    ，為告訴代理人壬○○、己○○陳稱屬實（見本院卷一第二一七、二八二頁），
    且經證人即星興公司人員辛○○於本院調查中證述於八十七年一月二十日、二十
    一日前往高雄銀行右昌分行提款均無法提領等語明確，並有高雄銀行八十七年七
    月二十四日高銀右字第一一六０號函星興公司業務處理情形報告附卷可按（見本
    院卷一第三一六至三二０頁），而第一商業銀行因高雄銀行表示星興公司信用有
    問題，乃自八十七年八月起拒絕星興公司開發信用狀之申請，星興公司無法購買
    原料營業而停工一節，亦據證人即星興公司人員戊○○、辛○○證述明確，足徵
    被告丁○○所辯：因資金遭銀行凍結，發生客戶擠兌，公司始週轉不靈而倒閉等
    語，非全然無據。
  (七)綜上，星興公司與高雄銀行間之貸款往來既係約定星興公司可在高雄銀行所核定
    之貸款額度內循環動用貸款，每年換約一次，且高雄銀行於決定是否續約及核准
    貸款額度前，已就星興公司之營運情形、資產狀況、所提供之擔保品價值及產業
    前景等因素加以評估，星興公司所提供予高雄銀行之資產負債表亦查無何虛列存
    貨情形，足認高雄銀行係於審慎考量可能產生之呆帳風險及收益後，始決定與星
    興公司續約，又本件星興公司於八十七年間向高雄銀行所申貸之款項均屬核定額
    度內循環動用之款項，已如前述，亦足認高雄銀行係依八十六年六月六日、八十
    七年六月一日之授信核定通知書於授信額度內核貸款項，並非如公訴人所指星興
    公司係利用高雄銀行右昌分行舉辦短期放款競賽而申請貸款，星興公司既係依據
    高雄銀行准予在核定額度內循環動用之約定而申請貸款，高雄銀行亦依該約定而
    核撥貸款，則星興公司申請貸款之行為即非施用詐術之行為，高雄銀行核撥貸款
    亦非因遭詐騙陷於錯誤而為。再者，星興公司與第一商業銀行之借貸亦為授信額
    度內貸款，於八十七年六月一日、六月六日、六月十九日、六月二十九日申貸之
    款項，均屬額度內動用借款，第一商業銀行於核准信用貸款前亦已評估星興公司
    營運狀況、每年損益表、財務報表等資料，且星興公司就所貸款項有提供不動產
    作為擔保之情，均如前述，星興公司、第一商業銀行既係依據雙方所訂立之在額
    度內循環貸款之契約而為貸、放款行為，即無何施用詐術、因詐術而陷於錯誤可
    言。況且，星興公司迄至八十七年七月間仍正常營運，係於同年七月下旬遭高雄
    銀行凍結帳戶、八月間遭第一商業銀行拒絕開發信用狀，公司始停工，此乃被告
    於向高雄銀行及第一商業銀行申貸款項時所無法預知之情形，尚不得以星興公司
    驟然停工之情而遽以認定被告於向高雄銀行及第一商業銀行貸款時有施用詐術。
    至被告對於與上開客戶交易所得款項之詳細流向，雖無法提出證據一一說明，於
    八十七年間亦有將名下不動產過戶予他人之事實，惟此乃被告二人於向銀行貸得
    款項後是否惡意不為清償之問題，尚難以此對其二人科以詐欺刑責。此外，本院
    復查無其他積極證據足資審認被告二人有何公訴人所指之詐欺犯行，揆諸前揭法
    條、判例意旨及說明，依法自應為被告二人無罪之諭知。
據上論斷，應依刑事訴訟法第三百零一條第一項，判決如主文。
本案經檢察官羅水郎到庭執行職務。
中      華      民      國    九十二    年      一      月      二      日
            臺灣高雄地方法院刑事第一庭
                                        審判長法  官  林水城
                                              法  官  陳玉聰
                                              法  官  黃悅璇
右正本證明與原本無異。
如不服本判決，應於判決送達後十日內，向本院提出上訴狀。
                                              書記官  沈  蘊
中    華    民    國      九十二      年      一      月      三      日


司法院資訊處製作；財團法人民間司法改革基金會備份。
